臺灣橋頭地方法院民事判決　　　　　　　109年度訴字第924號
原　　　告　曾敏雄　

訴訟代理人　涂序光律師
被　　　告　曾鍾明招

　　　　　　林瑞美　

　　　　　　曾黃金妹

　　　　　　曾珮雯　


上列當事人間請求分割共有物事件，本院於民國110 年10月15日
言詞辯論終結，判決如下：
    主  文
原告之訴駁回。
訴訟費用由原告負擔。
    事實及理由 
一、被告均經合法通知，未於言詞辯論期日到場，核無民事訴訟
    法第386 條各款所列情形，爰依原告之聲請，由其一造辯論
    而為判決。
二、原告主張：兩造共有坐落高雄市○○區○○段00地號土地（
    下稱系爭土地），應有部分各如附表所示。系爭土地為都市
    土地內農業區農業用地，並無不能分割情事，兩造間亦無不
    能分割之約定，係因兩造無法以協議方式達成系爭土地分割
    ，爰依民法第823 條第1 項、第824 條規定請求裁判分割如
    附表、附圖二即高雄市政府地政局美濃地政事務所（下稱美
    濃地政事務所）110 年8 月16日分割方案複丈成果圖所示等
    語。聲明：兩造共有系爭土地，准予分割如附表、附圖二原
    告分割方案複丈成果圖所示：暫編地號甲1 部分土地（面積
    1915.91 平方公尺）分歸被告曾鍾明招取得；暫編地號甲2
    部分土地（面積1915.90 平方公尺）分歸被告林瑞美取得；
    暫編地號乙部分土地（面積766.36平方公尺）分歸原告曾敏
    雄取得；暫編地號丙部分土地（面積766.36平方公尺）分歸
    被告曾珮雯取得；暫編地號丁部分土地（面積2,299.08平方
    公尺）分歸被告曾黃金妹取得
三、被告曾黃金妹、曾珮雯均未於最後言詞辯論期日到庭，據其
    等之前書狀陳述則均以：同意原告分割方案等語。被告曾鍾
    明招、林瑞美未於言詞辯論期日到庭，亦未提出書狀為任何
    答辯或陳述。
四、原告主張系爭土地為兩造共有，為都市土地內農業區農業用
    地。系爭土地共有人目前個別使用之區域與附圖美濃地政事
    務所110 年8 月16日分割方案所示位置相同（詳如附圖二）
    。兩造就系爭土地並無書面分管協議，皆係依據父祖輩使用
    延續至今。坐落系爭土地如附圖編號乙部分土地上有門牌號
    碼高雄市○○區○○路00○0 號未辦保存登記建物（系爭建
    物），為原告與曾珮雯及訴外人即曾珮雯姊姊曾俐雯、曾秋
    雯分別因繼承而共有，原告應有部分1/2 、曾珮雯、曾俐雯
    、曾秋雯應有部分各1/6 。系爭建物現由原告居住使用，原
    告同意如分得如附圖所示乙部分土地，同意供曾珮雯分得之
    丙地通行至公路使用等情，有系爭土地登記謄本、土地使用
    分區證明書、房屋稅籍證明書、現況照片、高雄市政府地政
    局美濃地政事務所109 年7 月30日高市地美登字第10970558
    700 號函、高雄市稅捐稽徵處旗山分處109 年8 月14日高市
    稽旗房字第1098458419號函在卷可佐（審訴卷第19至23頁、
    第57至61頁、第67至69頁、第81至85頁、第99至103 頁、第
    115 至123 頁）。又被告曾黃金妹、曾珮雯同意原告之主張
    ，被告曾鍾明招、林瑞美對原告主張上開事實，於相當時期
    受合法通知，未於言詞辯論期日到場爭執，復未提出準備書
    狀及證據作何答辯或陳述以供本院審酌，依民事訴訟法第28
    0 條第3 項前段準用同條第1 項之規定，視同自認，堪信為
    真實。是本件爭點厥為：㈠系爭土地可否分割？㈡如是，應
    以何方式分割為適當？
五、系爭土地可否分割？
  ⒈按各共有人，除法令另有規定外，得隨時請求分割共有物。
    但因物之使用目的不能分割或契約訂有不分割之期限者，不
    在此限，民法第823 條第1 項規定可稽，所謂依法令或因使
    用目的、契約不能分割，自當包括原物分割（含分歸一人及
    價格補償）與變價分割在內。又農業用地指非都市土地或都
    市土地農業區、保護區範圍內，依法供農作、與農業經營不
    可分離之農舍等用地，農業發展條例（下稱農發條例）第3
    條第10款定有明文。而農業用地興建農舍辦法（下稱農舍辦
    法）第12條第2 項明定已申請興建農舍之農業用地，直轄市
    、縣（市）主管建築機關應於地籍套繪圖上，將已興建及未
    興建農舍之農業用地分別著色標示，未經解除套繪管制不得
    辦理分割，即屬民法第823 條第1 項所稱因法令不得分割之
    限制。又農舍辦法第12條第2 項規定，係內政部、行政院農
    業委員會依農發條例第18條第5 項所會銜訂定之行政命令，
    其目的除在落實農發條例第18條第4 項規定，確保農舍與其
    坐落農地面積、比例符合法令（即農舍用地面積不得超過農
    地面積10% ）外，亦在使已興建農舍所餘農業用地仍確供積
    極農業生產使用，保障基本農業經營規模及農地完整性，避
    免農舍與農業用地分由不同人所有，造成農地未確供農業經
    營利用、過度細分問題，達成農發條例第1 條所定確保農業
    生產環境及農村發展之立法目的，依整體規定之關聯意義為
    綜合判斷結果，並無逾越母法之授權範圍。另農舍辦法第12
    條第2 項後段「未解除套繪管制不得辦理分割」之規定，雖
    係102 年7 月3 日修正時所增訂，但該項規定並無類如同辦
    法第16條規定：101 年12月14日前取得直轄市、縣（市）主
    管機關或其他主管機關依同辦法第2 條或第3 條核定文件之
    申請興建農舍案件，於向直轄市、縣（市）主管建築機關申
    請建造執照時，得適用102 年7 月1 日修正施行前規定辦理
    ，而不適用修正後農舍辦法等語，且依89年1 月修正施行之
    農發條例第18條第4 項規定，限定農舍應與其坐落之農地併
    同移轉或抵押，既係因農舍與農業經營有不可分離之關係（
    農發條例第3 條第1 項第10款規定參照），甚且在此之前，
    規定興建農舍僅限於自耕農身分（實施區域計畫地區建築管
    理辦法第6 條第1 項規定參照），避免發生以分割或買賣方
    式造成農地無法農用、細分等有違國策之情形，則依不真正
    溯及既往原則，關於修正施行前已興建農舍之農業用地，自
    仍有該項規範之適用（最高法院109 年度台上字第2485號判
    決意旨參照）。是農舍辦法關於已申請興建農舍之農業用地
    ，未經解除套繪管制不得辦理分割之規定，即為民法第823
    條第1 項所謂「除法令另有規定」之分割限制，共有人於此
    情形下應不得請求分割共有物。
  ⒉查系爭土地為都市土地內農業區農業用地，如有套繪管制未
    經解除套繪管制不得辦理分割，如無套繪管制則無分割限制
    ，為數值區面積計算至小數點以下二位一節，有高雄市政府
    地政局美濃地政事務所109 年7 月30日高市地美登字第1097
    0558700 號函（審訴卷第81頁）。又系爭土地重測前為美濃
    段638-2 地號，與重測前同段638-5 地號（建築基地面積為
    8260平方公尺）同一宗建築基地（與同段637-11合併為637
    -1地號，即現今東門段45地號），領有（66）美鎮建字第02
    226 號使用執照），惟已套繪管制在案乙情，亦有高雄市政
    府工務局109 年11月10日高市工務建字第10941072300 號函
    檢附上開使用執照在卷可參（本院卷第37至39頁）。是系爭
    土地係屬農發條例第3 條第10款所定之農業用地，其上因前
    於66年間供曾南英申請興建系爭農舍，經主管建築機關依農
    舍辦法第12條第2 項規定予以套繪管制，堪以認定。則依上
    開農舍辦法第12條第2 項後段規定，系爭土地於解除套繪管
    制前即不得分割，亦可認定。
  ⒊原告雖依最高法院105 年度台上字第154 號裁定之見解主張
    本件不受農舍辦法規範而得以分割等語。惟依上開裁定內容
    所示記載：又農業用地興建農舍辦法第12條第2 項至第4 項
    之規定，其目的在規範已興建農舍之農業用地之套繪及解除
    套繪管制事項，以落實農業發展條例第18條第4 項「已申請
    興建農舍之農業用地不得重複申請」之查核管制規定，此觀
    內政部103 年4 月29日台內營字第1030804511號函文自明。
    本件裁判分割與該辦法之適用尚不相涉，核無違背法令可言
    等語觀之，上開裁定並未如上開109 年度台上字第2485號判
    決要旨，詳細說明農舍辦法第12條第2 項未經解除套繪管制
    不得辦理分割之規定，屬民法第823 條第1 項所稱因法令不
    得分割之限制，且農舍辦法第12條規定，並無逾越農發條例
    第18條第5 項授權範圍等內容，自無從比附援引。
  ⒋是本件系爭土地，是農舍辦法關於已申請興建農舍之農業用
    地，未經解除套繪管制不得辦理分割之規定，為民法第823
    條第1 項所謂「除法令另有規定」之分割限制之土地，共有
    人於此情形下不得請求分割共有物，堪以認定。
六、綜上所述，系爭土地因申請興建有1 筆農舍經套繪管制，迄
    未解除管制，而受有不得分割之限制，原告依民法第823 條
    、第824 條之規定，請求分割系爭土地，為無理由，應予駁
    回。至爭點㈡關於系爭土地應以何方式分割較為適當一節，
    即無再予論述必要。
七、本件事證已明，兩造其餘主張及攻擊防禦方法，核與判決結
    果不生影嚮，爰不一一論述。
八、據上論結，本件原告之訴為無理由，判決如主文。
中    華    民    國   110    年    11    月    5     日
                  民事第二庭  法  官  謝文嵐
以上正本係照原本作成。
如對本判決上訴，須於判決送達後20日內向本院提出上訴狀。如
委任律師提起上訴者，應一併繳納上訴審裁判費。
中    華    民    國   110    年    11    月    5     日
                              書記官  簡鴻雅
附表：
┌─┬────┬────┬─────────────┐
│編│共有人  │應有部分│原告分割方案（附圖二）    │
│號│        │        │分得位置/ 面積（平方公尺）│
├─┼────┼────┼─────────────┤
│1 │曾鍾明招│4分之1  │暫編地號甲1 部分/1915.905 │
├─┼────┼────┼─────────────┤
│2 │林瑞美  │4分之1  │暫編地號甲2 部分/1915.905 │
├─┼────┼────┼─────────────┤
│3 │曾敏雄  │10分之1 │暫編地號乙部分/766.36     │
├─┼────┼────┼─────────────┤
│4 │曾珮雯  │10分之1 │暫編地號丙部分/766.36     │
├─┼────┼────┼─────────────┤
│5 │曾黃金妹│10分之3 │暫編地號丁部分/2,299.08   │
└─┴────┴────┴─────────────┘
附圖一：美濃地政事務所109 年12月24日系爭土地現況複丈成果
附圖二：美濃地政事務所110年8月16日原高分割方案複丈成果圖
圖